臺灣新竹地方法院民事判決　　　　　　　 96年度訴字第427號
原　　　告　丁○○
　　　　　　　　　　　　4樓
　　　　　　丙○○
　　　　　　　　　　　　4樓
共　　　同
訴訟代理人　吳金棟律師
被　　　告　甲○○
訴訟代理人　王志陽律師
上列當事人間土地所有權移轉登記事件，本院於民國96年11月19
日辯論終結，判決如下：
    主  文
原告之訴及假執行之聲請均駁回。
訴訟費用由原告負擔。
    事  實
一、原告方面：
(一)聲明：
    先位聲明：被告應將坐落新竹縣尖石鄉○○段水田小段668
    地號土地 (下稱系爭土地)之耕作權登記為所有權後，將其
    持分之三分之一移轉登記予原告丙○○所有。
    備位聲明：被告應給付原告新台幣 (下同)189 萬元，及自
    起訴狀送達翌日起至清償日止，按年息百分之5計算之利息
    。
    如先、備未聲明獲有利之判決，願供擔保准予假執行。
(二)陳述：
先位部分：
1、89年間，被告甲○○因其子田國山籌款欲結婚。被告將其與
   田子德、田子憲等三人共有之系爭土地、其中甲○○持分中
   之三分地（約880坪）、以總價63萬元出賣給原告。原告交付
   該63萬元價金給乙○○○時，其媳婦蔡麗貞在場（甲○○之
   住所）。因原告丙○○具有原住民身分，當時約定受移轉登
   記人為原告丙○○所有。
2、依據79.3.26.行政院公佈原住民保留開發管理辦法 (下稱本
   辦法)第15條第一項規定'『原住民取得原住民保留地之耕作
   權、地上權、承租權或無償使用者，除繼承或贈與於得為繼
   承之原住民、原配受戶內之原住民或三親等內之原住民之外
   ，不得轉讓或出租』目的在於保護原住民、其保留地，不得
   隨意轉讓。本件被告甲○○就系爭土地之「耕作權」，得變
   更為「所有權」登記，原告以本訴請求其為上開所有權之登
   記，屬於「行為請求權」，按：本辦法僅限制『耕作權之任
   意轉讓』，且屬得撤銷。從而，原告丙○○及被告均具原住
   民身份，並無法律禁止其間為所有權登記之請求之規定，似
   應准許為之。同理，對被告甲○○，繼而為「請求其為所有
   權之移轉登記」，在同為原住民身份之情形之下，亦無法律
   禁止之規定，乃無限制其以訴訟請求之理由。
備位部分：
   因原告數度催告原告依約履行，惟被告均置之不理，基於買
   賣契約、債務人不為給付（或違約）時，債權人請求損害賠
   償。
二、被告方面：
(一)聲明：原告之訴駁回。如受不利益之判決，願供擔保准予免
    為假執行。
(二)陳述：1、被告否認將系爭土地出賣予原告之情，且89年間
    ，因被告之妻即乙○○○因子田國山結婚急需用錢之際，前
    往原告丁○○位於尖石鄉水田62住處借款63萬元，當時尚有
    訴外人即被告之媳己○○在場，故本件僅為單純之借貸關係
    ，且借貸之當事人為乙○○○與原告丁○○，尚與被告無涉
    ，且毫無系爭土地買賣之情。
 2、系爭土地因為原住民保留地，因法令之限制，於96年始得分
    別登記為被告及其兄弟田子德、田子憲分別共有並約定分管
    範圍，因被告及其兄地欲向主管機關辦理所有權登記，故於
    96年4月23日聲請地政單位測量，惟測量當天原告、代書及
    律師何以到現場部分，被告毫無所悉，兩造間根本不存在買
    賣契約，此部分應由原告舉證以實其說。
    理  由
一、程序方面：
壹、程序部分：
一、按訴狀送達後，原告不得將原訴變更或追加他訴，但擴張或
    減縮應年判決事項之聲明者，不在此限，民事訴訟法第255
    條第1項第3款定有明文。查本件原告起訴時係依據契約請求
    權於先位聲明請求被告應將坐落新竹縣尖石鄉○○段水田小
    段668地號土地 (下稱系爭土地)之耕作權登記為所有權後，
    將其持分之三分之一移轉登記予原告丙○○所有後，辦理分
    割登記，嗣於訴訟程序進行中之96年10月8日，變更先位聲
    明為被告應將坐落新竹縣尖石鄉○○段水田小段668地號土
    地 (下稱系爭土地)之耕作權登記為所有權後，將其持分之
    三分之一移轉登記予原告丙○○所有，核屬更正應受判決事
    項之聲明，自應准許，至原告於96年10月8日追加被告乙○○○部分，因屬當事人追加，而無民事訴訟法第255條但書
    之情形，故此部分之追加自不准許，核先敘明。
貳、實體部分：
一、先位部分：
    按訴權存在之要件分三種，一為關於訴訟標的之法律關係之
    要件，二為關於保護之必要之要件，三為關於當事人適格之
    要件。且民法第242條規定之債權人代位權，係債權人以自
    己之名義，行使債務人之權利。查：原告丁○○主張其與被
    告就系爭土地成立買賣契約，因系爭土地為原住民保留地，
    被告於90年4月23日取得該地之耕作權，並於96年4月23日起
    得向主管機關聲請登記為所有權人，因其原告丙○○亦具有
    原住民身份，故爰依代位權之法理，訴請為先位聲明之請求
    云云，不僅先位聲明未將代位之主體列為被告，顯與民法第
    242條之代位聲明未合外，且經本院多次闡明訴訟法律關係
    亦未有所更正，是此先位聲明部分顯與上開訴權存在要件相
    違，有失所據，應予駁回。
二、備位部分：
    按當事人主張有利於己之事實者，就其事實有舉證之責任，
    民事訴訟法第277條定有明文。本件原告主張兩造間就系爭
    土地成立買賣契約，因被告不為給付買賣標的物，故請求被
    告賠償189萬元之損害賠償云云，為被告否認有何買賣關係
    存在。查：細究原告所提出卷附證據，雖有買賣契約之提出
    ，惟原告亦自承該契約係事後因本件訴訟之提出而由其自行
    填載兩造之簽名 (參本院96年9月21日之言詞辯論筆錄)，故
    系爭買賣契約究否存在，即非無疑，且證人乙○○○及己○○到庭證稱原告丁○○與乙○○○間僅存在63萬元之借貸關
    係，並未將系爭土地出賣與原告丁○○，且被告亦不知悉此
    事，本院審究系爭土地係被告取得耕作權，日後相關耕作權
    轉讓或聲請取得所有權事宜，因訴外人乙○○○均非屬權利
    人，且原告亦未舉證被告有何就此授權訴外人乙○○○之事
    由，故無法證明兩造間確有買賣契約存在。至原告聲請傳喚
    證人即代書戊○○部分，因僅就系爭土地界樁時與訴外人己○○有所聯繫並於現場勘測時在場外，有關雙方締約情形及
    買賣契約原本均未有所親眼見聞 (參本院96年10月26日之言
    詞辯論筆錄)，是其所述尚無法為有利原告之認定，此外，
    原告聲請傳喚其餘證人部分，均因非買賣契約締約時親眼見
    聞之人，無法證明契約真正存在，故此部分聲請予以駁回。
    故原告無法舉證買賣契約存在，從而，其主張被告未履行契
    約之損害賠償云云，顯失所據，應予駁回。
參、綜上，本件原告先位聲明部分因於法無據，故予駁回。而備
    位聲明部分，因無法舉證兩造間存有任何買賣關係，故備位
    聲明請求不履行契約之損害賠償及法定利息部分亦失所據，
    均予駁回。
肆、原告受敗訴判決，其假執行之聲請即失所依據，應併予駁回
    。
伍、結論：原告先、備位之訴均無理由，依民事訴訟法第第78條
    ，判決如主文。
中　　華　　民　　國　　96　　年　　11　　月　　16　　日
                  民事第二庭    法　官　彭淑苑
以上正本係照原本作成。
如對本判決上訴，須於判決送達後20日內向本院提出上訴狀。
中　　華　　民　　國　　96　　年　　11　　月　　16　　日
                                書記官　張永榮
